臺灣臺中地方法院民事判決　96年度訴字第25號
原　　　告　彰化商業銀行股份有限公司
法定代理人　乙○○
訴訟代理人　甲○○
被　　　告　丙○○
　　　　　　丁○○○
當事人間撤銷買賣行為等事件，本院於96年2月14日言詞辯論終
結，判決如下：
    主    文
被告丁○○○、丙○○就如附表所示不動產，於民國九十二年七
月十四日所為買賣之債權行為及民國九十二年九月十日所為所有
權移轉登記之物權行為，均應予撤銷。
被告丙○○應將如附表所示不動產，於民國九十二年九月十日以
買賣為原因，經台中縣雅潭地政務所以九十二年雅登資字第一一
八九七０號所為之所有權移轉登記塗銷，並回復為被告丁○○○
所有。
訴訟費用由被告負擔。
    事實及理由
壹、程序方面：
    本件被告經合法通知，均未於最後言詞辯論期日到場，核無
    民事訴訟法第386條各款所列情形，爰依原告之聲請，由其
    一造辯論而為判決。
貳、實體方面：
一、原告起訴主張被告丁○○○於民國（下同）83年間擔任訴外
    人謝輝運向原告借款新台幣（下同）2,700,000元借款之連
    帶保證人，嗣借款人自87年5月14日即未再繼續繳款，尚積
    欠2,486,112元及自87年5月14日起之利息暨自87年6月15日
    起之違約金未清償，經原告聲請強制執行，以鈞院92年度執
    字第24227號受償部分利息、違約金18,152元，尚欠3,807,7
    77元（包含債權本金2,486,112元及已計算未獲償之自87年6
    月7日起至95年11月16日止之利息、自87年7月8日起至95年
    11月16日止之違約金）及本金部分自95年17日起之利息違約
    金。原告於95年5月間擬對連帶保證人之被告丁○○○向法
    院聲請強制執行時，調閱土地登記簿謄本及地政事務所異動
    索引資料始知，原屬被告丁○○○所有如附表所示之不動產
    （以下簡稱系爭不動產）業於92年7月14以買賣為原因移轉
    登記予被告丙○○。被告丁○○○與丙○○為母女關係，被
    告等為避免系爭不動產為債權人查封，以通謀虛偽意思表示
    ，藉買賣名義，將系爭不動產移轉登記，被告等間系爭不動
    產之買賣行為其意思表示無效，被告丁○○○得請求被告丙
    ○○回復系爭不動產之所有權移轉登記，因被告丁○○○怠
    於行使權利，原告為保全債權，得依民法第242條之規定代
    位行使其權利，請求被告丙○○塗銷所有權移轉登記。退步
    石之，如認被告等間之買賣行為非通謀虛偽意思表示，惟該
    買賣行為有害及原告之債權，且被告間應無實際資金往來關
    係，原告得依民法第244條第1項規定請求撤銷詐害行為、塗
    銷所有權移轉登記；再退步言之，如被告得提出所有權移轉
    之資金證明，則該買賣行為屬有償行為，被告丁○○○於為
    買賣行為時應予解對原告尚有欠款，被告丙○○為被告丁○
    ○○之女及訴外人謝輝運之姐妹，亦應知悉此情，被告均明
    知買賣行為有害及原告之債權仍為之，原告自得依民法第24
    4條第2項規定撤銷詐害行為、塗銷所有權移轉登記。並求為
    判決：(一)先位聲明：被告丙○○與被告丁○○○間就系爭不
    動產於92年7月14日所為之買賣關係不存在；被告丙○○就
    系爭不動產於92年9月10日（起訴狀誤載為94年9月10日）於
    台中縣雅潭地政事務所（起訴狀誤載為台中市中正地政事務
    所），收件字號92年雅登資字第118970號所為之所有權移轉
    登記應予塗銷，並回復登記予被告丁○○○。(二)備位聲明：
    被告丙○○與被告丁○○○就系爭不動產於92年7月14日以
    買賣為原因所為之移轉登記，其債權及物權行為均應予撤銷
    ；被告丙○○就系爭不動產於92年9月10日（起訴狀誤載為9
    4年9月10日）於台中縣雅潭地政事務所（起訴狀誤載為台中
    市中正地政事務所）收件字號92年雅登資字第118970號所為
    之所有權移轉登記應予塗銷，並回復登記予被告丁○○○。
二、被告均經合法通知，未於最後言詞辯期日到庭，惟據其等前
    到庭辯稱：被告丁○○○因欠被告丙○○2,000,000元以上
    ，所以將系爭不動產移轉予被告丙○○以抵償債務等語，均
    聲明求為判決駁回原告之訴。
三、法院之判斷：
  (一)先位聲明部分：
    原告主張被告間就系爭不動產所為之買賣係通謀虛偽意思表
    示，應為無效，其等所為不動產所有權之移轉登記應予塗銷
    等情，為被告所一致否認，並以前詞置辯，經查：
  1.按第三人主張表意人與相對人通謀而為虛偽意思表示者，該
    第三人應負舉證之責；又民事訴訟法第277條規定：當事人
    主張有利於己之事實者，就其事實有舉證之責任。本件原告
    既主張被告間買賣契約係通謀虛偽意思表示而無效，則原告
    自應就被告間為通謀虛偽意思表示乙節負舉證責任，若原告
    不能舉證其主張之事實為真正，則被告就其抗辯事實即令不
    能舉證，或所舉證據尚有疵累，亦應駁回原告之訴（最高法
    院48年台上字第29號判例、51年度台上字第1885號裁判、17
    年上字第917號判例均可供參照）。
  2.本件原告主張被告間就系爭不動產之買賣行為係通謀虛偽意
    表示之情，既為被告所否認，則依前揭最高法院判例及裁判
    之意旨，應由主張被告間為通謀虛意思表示之原告，就其主
    張之事實先負舉證之責，原告就此事實僅以被告等為母女為
    其論據，惟未能提出任何具體事證以實其說，自不能僅因契
    約當事人間具有親誼關係，即遽謂該買賣係通謀虛偽而成立
    。原告既不能舉證證明其主張被告間就系爭不動產之買賣為
    通謀虛偽意思表示，其請求確認被告間之買賣關係不存在並
    行使代位權請求被告丙○○塗銷所有權移轉登記，即屬無由
    ，尚難准許。
  (二)備位聲明部分：
  1.原告主張被告丁○○○於上述時間擔任訴外人謝輝運向原告
    借款之連帶保證人，該借款尚欠3,807,777元（包含債權本
    金2,486,112元及已計算未獲償之自87年6月7日起至95年11
    月16日止之利息、自87年7月8日起至95年11月16日止之違約
    金）及本金部分自95年17日起之利息違約金未清償，被告丁
    ○○○就前開不足額之部分應負連帶清償責任；系爭不動產
    本為被告丁○○○所有，於92年9月10日以買賣為原因，辦
    理所有權移轉登記予被告丙○○，致有害及原告之債權等實
    ，業據其提出借據、本院92年執字第24227號債權憑證影本
    、土地地及建物登記簿謄本、台中縣雅潭地政事務所網路請
    申領異動索引表各1件為證，且為被告所不爭執，堪信為真
    實。
  2.按債務人所為之無償行為，有害及債權者，債權人得聲請法
    院撤銷之。債務人所為之有償行為，於行為時明知有損害於
    債權人之權利者，以受益人於受益時亦知其情事者為限，債
    權人得聲請法院撤銷之。債權人依第1項或第2項之規定聲請
    法院撤銷時，得並聲請命受益人或轉得人回復原狀。但轉得
    人於轉得時不知有撤銷原因者，不在此限。民法第244條第1
    、2、4項分別定有明文。本件原告固以被告間並無買賣之實
    際資金往來，主張為無償行為，惟按：「…上訴人間之買賣
    契約如屬真正，而非虛偽之意思表示，則其價款縱屬抵償債
    務，仍非無償行為。」最高法院59年度台上字第4001號裁判
    意旨可供參照，本件被告間之買賣行為，既無從證明為通謀
    虛偽意思表示，則依被告之辯解，系爭不動產之買賣係以抵
    償被告丁○○○積欠被告丙○○之債務，依前揭最高法院之
    意見仍屬有償行為。
  3.故本件原告依民法第244條規定，撤銷債務人所為之有償行
    為，應具備下列之條件：(1)為債務人所為之法律行為。(2)其
    法律行為有害於債權人。(3)其法律行為係以財產權為目的。
    (4)債務人於行為時明知其行為有害於債權人，受益人於受益
    時亦明知其情事。本件被告丁○○○固仍有他筆不動產，惟
    其不動產面積甚小，總價值僅為306,915元（詳如稅務電子
    閘門財產調件明細表所示），實不足以清償原告之債權，且
    被告丁○○○自承因無力清償欠款才將系爭不動產以買賣抵
    償於被告丙○○，被告丙○○亦自認和悉被告丁○○○擔任
    訴外人謝輝運之連帶保證人及積欠原告款項之事實，足見被
    告丁○○○及丙○○為此買賣行時均明知其行為有害於債權
    人，原告主張依民法第244條第2項規定撤銷被告間就系爭不
    動產買賣之債權行為及物權行為，並依同條第4項規之規定
    訴請被告丙○○塗銷系爭不動產之所有權移轉登記，回復為
    被告丁○○○所有，自屬有據，應予准許，並判決如主文所
    示。
四、訴訟費用負擔之依據：民事訴訟法第78條、第85條第1項前
    段。
中　　華　　民　　國　　96　　年　　3 　　月　　7 　　日
                  民事第三庭    法  官  陳文爵
正本係照原本作成。
如對本判決上訴，須於判決送達後20日內向本院提出上訴狀。
中　　華　　民　　國　　96　　年　　3　　月　　 7　　日
                                書記官  王美珍
